臺灣高等法院民事判決
109年度家上字第63號
上  訴  人  游佳鳴  
訴訟代理人  胡皓清律師
被  上訴人  游雅涵（更名為張雅涵）
訴訟代理人  林國漳律師

上列當事人間請求確認繼承權不存在事件，上訴人對於中華民國
109年1月10日臺灣宜蘭地方法院108年度家繼訴字第18號第一審
判決提起上訴，本院於109年9月16日言詞辯論終結，判決如下：
    主      文
上訴駁回。
第二審訴訟費用由上訴人負擔。
    事實及理由
一、被上訴人主張：兩造之父母即被繼承人張明瑩與訴外人游武
    雄於民國70年3月29日協議離婚，約定伊歸由張明瑩監護，
    上訴人則歸由游武雄監護。於上訴人就學期間，伊母親曾前
    往學校探視上訴人，詎上訴人竟否認張明瑩為其母親，並稱
    不認識伊母親，亦未曾探視伊母親，從未盡扶養照顧義務，
    伊母親對此極為痛心，多次對伊舅、姨表示上訴人不得繼承
    ，依民法第1145條第1項第5款規定，上訴人已喪失對伊母親
    之繼承權，爰求為確認上訴人對張明瑩之繼承權不存在之判
    決。
二、上訴人則以：伊自4歲時起與母親分離，對於母親相貌已不
    復記憶，縱伊曾於就讀國、中小學時表示不認識伊母親，難
    謂有何侮辱、虐待情事。又此後數十年間，伊與母親未有聯
    絡管道，伊母親罹患精神疾病住院，伊並未接獲通知，係迄
    至伊母親過世始獲悉上情，且伊母親患有精神疾病，其於精
    神錯亂中所為意思表示為無效等語，資為抗辯。
三、原審為上訴人敗訴之判決，上訴人不服提起上訴，並於本院
    上訴聲明：(一)原判決廢棄。(二)被上訴人在第一審之訴駁
    回。被上訴人答辯聲明：上訴駁回。
四、被上訴人主張被繼承人張明瑩於108年5月7日死亡，其與上
    訴人分別為張明瑩之長女、次女，張明瑩與游武雄離婚時，
    協議其與上訴人分別由張明瑩、游武雄監護教養等情，為兩
    造所不爭執，並有戶籍謄本、兩願離婚協議書在卷可稽（見
    原審家調卷第11-13頁、第15頁），堪信為真實。
五、被上訴人主張上訴人依民法第1145條第1項第5款規定，就張
    明瑩之遺產繼承權不存在云云，為上訴人否認。經查：
(一)按對於被繼承人有重大之虐待或侮辱情事，經被繼承人表示
    其不得繼承者，喪失其繼承權，民法第1145條第1項第5款規
    定有明文。依此規定，喪失繼承權之要件，須符合「繼承人
    對於被繼承人有重大之虐待或侮辱」及「被繼承人表示繼承
    人不得繼承」，始足當之。所謂對於被繼承人有重大之虐待
    情事，係指以身體上或精神上之痛苦加諸於被繼承人而言，
    凡對於被繼承人施加毆打，或對之負有扶養義務而惡意不予
    扶養者，固均屬之，即被繼承人終年臥病在床，繼承人無不
    能探視之正當理由，而至被繼承人死亡為止，始終不予探視
    者，衡諸我國重視孝道固有倫理，足致被繼承人感受精神上
    莫大痛苦之情節，亦應認有重大虐待之行為。
(二)被上訴人主張張明瑩生前探視上訴人時，遭上訴人否認係母
    親，並稱不認識張明瑩一節，據證人即張明瑩之弟張本統證
    稱：伊姐張明瑩有提及上訴人與其前夫共同生活，伊記得上
    訴人就讀小學、護校時，張明瑩有前去探視，上訴人拒絕與
    張明瑩相認，亦拒絕所送物品，張明瑩因此傷心得憂鬱症。
    上訴人就學期間，張明瑩曾前去看好幾次，上訴人拒絕承認
    張明瑩這個母親，張明瑩一直氣在心裡，因此得憂鬱症，且
    病情嚴重被迫辭職，從此住在榮民醫院2、30年。張明瑩曾
    兩次對伊表示不要讓上訴人繼承，第1次係在張明瑩探視上
    訴人被拒絕後，當時張明瑩尚住在伊家中，第2次則在蘇澳
    榮民醫院，因張明瑩住院期間所有費用係由被上訴人負擔，
    因此有表示將來不要讓上訴人繼承，因為上訴人未曾探視過
    張明瑩等語(見原審卷一第31-35頁)；證人即張明瑩之妹張
    明女證稱：張明瑩本與伊同住，張明瑩有提及在其小女兒就
    讀國小、國中與護校時，曾前往探視，但上訴人都不認張明
    瑩，要送東西亦被拒絕，張明瑩因此心情不好，都掛在心裏
    面，經常向伊表示僅有一個女兒游雅涵，沒有女兒游佳鳴，
    因上訴人都不認張明瑩這個母親，將來財產不要讓上訴人繼
    承，跟伊交代很多次等語(見原審卷一第37頁)，佐以上訴人
    亦承認國小時張明瑩有去學校看伊，伊當場有向老師表示張
    明瑩非伊母親，伊不認識；就讀國中時，張明瑩有至學校找
    伊，伊當時有說不認識張明瑩等語(見原審卷一第29-31頁)
    ，堪認張明瑩因上訴人當面拒絕承認其為母親，因此感受精
    神上莫大痛苦，並多次表示上訴人不得繼承其遺產等情。揆
    諸前揭說明，被上訴人主張上訴人有重大虐待行為，並經被
    繼承人表示不得繼承財產，因此喪失對張明瑩之繼承權，即
    非無據。
(三)雖上訴人辯稱自幼與張明瑩分離，對張明瑩記憶模糊，不應
    苛責伊，伊縱曾稱不認識張明瑩等語，亦不構成重大虐待或
    侮辱云云。惟證人張明統、張明女皆已證稱張明瑩在上訴人
    就讀國小、國中與護校時多次前往探視上訴人，並一再表明
    其為上訴人母親，則縱上訴人自幼與母親分離，上訴人對於
    張明瑩之身分不可能毫無疑問，而不予以查證，且隨上訴人
    年紀漸長，更無理由辨別身分，況上訴人自承有向父親、奶
    奶求證過等語(見原審卷一第31頁)，故上訴人辯稱對張明瑩
    印象模糊，不知張明瑩為其母親云云，顯難憑信。而張明瑩
    第1次遭上訴人拒絕承認其為母親，並當面稱不認識張明瑩
    後，並未放棄修復與上訴人間之母女關係，迄至上訴人就讀
    護校為止，多年來猶持續在上訴人不同就學階段，前往學校
    探視上訴人，可知張明瑩有與游武雄保持聯繫，詢問關於上
    訴人之生活狀況，方知上訴人自小至大所就讀學校，不因上
    訴人歸由前夫游武雄監護，而疏忽與上訴人建立母女關係，
    然上訴人卻堅拒張明瑩所為努力，且迄至張明瑩死亡為止，
　　不願與張明瑩聯繫，建立連結，堪認上訴人之行為足致張明
    瑩感受精神莫大痛苦，應認屬重大虐待情事。
(四)再上訴人辯稱張明瑩罹病住院期間，已無意思能力，無可能
    為不讓上訴人繼承之意思表示云云。然據證人張本統、張明
    女前開證詞即明張明瑩在入住臺北榮民總醫院蘇澳分院(下
    稱榮總蘇澳分院)前，已曾為不讓上訴人繼承遺產之意思表
    示，並非在罹病住院後始為前開意思表示。再者，依榮總蘇
    澳分院之護理紀錄，可知迄至108年3月間，張明瑩仍能陳述
    自己之想法，提供事實予張明瑩亦可接受(見原審卷一第699
    頁)，未達全然無識別、判斷能力之無意識狀態，亦無證據
    證明張明瑩表示不讓上訴人繼承斯時精神作用發生障礙，已
    達喪失自由決定意思之程度，是上訴人主張張明瑩無意思能
    力，其所為上訴人不得繼承之意思表示無效云云，要無可採
    。又榮總蘇澳分院之護理紀錄固未有張明瑩提及上訴人之記
    載(見本院卷第145頁)，惟護理紀錄旨在記錄張明瑩之健康
    狀況、生理病徵、臨床觀察等情形，上訴人據以辯稱護理紀
    錄未記載張明瑩於住院期間曾提及上訴人，故不可能有表示
    上訴人不得繼承云云，亦無可取。
(五)稽上各情，堪認上訴人固然自幼父母離異，成長過程中缺少
    完整母愛關懷，惟張明瑩並無棄之不顧，自上訴人就讀小學
    時起迄至護校期間均有前往學校探視，然上訴人卻視張明瑩
    為陌路，屢次於張明瑩前往學校探視時，抗拒張明瑩與其建
    立並修復母女關係，客觀上已違背固有倫理，張明瑩之精神
    自受有相當痛苦，可認上訴人構成民法第1145條第1項第5款
    所規定對被繼承人張明瑩為重大虐待之情事。被上訴人主張
    上訴人對張明瑩有重大虐待情事，且經張明瑩表示其不得繼
    承等語，應可採信。
六、綜上所述，被上訴人主張依民法第1145條第1項第5款規定，
    請求確認上訴人對於被繼承人張明瑩之繼承權不存在，為有
    理由，應予准許。原審就被上訴人上開請求，為上訴人敗訴
    之判決，核無不合。上訴論旨指摘原判決不當，求予廢棄改
    判，為無理由，應駁回上訴。
七、本件事證已臻明確，兩造其餘之攻擊或防禦方法及所用之證
    據，經本院斟酌後，認為均不足以影響本判決之結果，爰不
    逐一論列，附此敘明。
八、據上論結，本件上訴為無理由，判決如主文。 
中　　華　　民　　國　　109 　年　　9 　　月　　30　　日
                    家事法庭
                        審判長法  官  賴劍毅
                              法  官  陳君鳳
                              法  官  楊雅清
正本係照原本作成。
不得上訴。
中　　華　　民　　國　　109 　年　　9 　　月　　30　　日
　　　　　　　　　　　　　    書記官  陳惠娟